臺灣高等法院民事判決　　　　　　　　　 98年度上字第364號
上　訴　人　王世堅
訴訟代理人　盧國勳律師
複　代理人　陳怡文律師
被 上訴 人　邱　毅
訴訟代理人　顏維助律師
　　　　　　陳憲政律師
上列當事人間請求損害賠償事件，上訴人對於中華民國98年3月6
日臺灣臺北地方法院97年度訴字第5749號第一審判決提起上訴，
本院於99年12月28日言詞辯論終結，判決如下：
    主  文
原判決關於命上訴人刊登道歉啟事於聯合報、自由時報、蘋果日
報部分，暨訴訟費用之裁判（除確定部分外）均廢棄。
上開廢棄部分，被上訴人在第一審之訴駁回。
其餘上訴駁回。
第一、二審訴訟費用（除確定部分外）由上訴人負擔二分之一，
餘由被上訴人負擔。
    事實及理由
一、被上訴人起訴主張：上訴人於民國（下同）95年8月6日在「
    TVBS2100全民開講」電視節目中公開陳稱：「邱毅你是男人
    嗎？性侵害就性侵害…」等語；其後於接受獨家報導記者訪
    問時復稱：「…廖先聆提到，之前邱毅和她去一間魚翅餐廳
    …他就拉我進去男廁所…整個把我往他懷裡抱，嘴巴就親下
    去了…」等語，上開言論內容並經刊登於同年月18日出刊之
    獨家報導雜誌；另於接受中國時報記者訪問時再稱：「…前
    中國小姐廖先聆向我求助表示：『在TVBS大樓內李豔秋辦公
    室，邱毅對我性侵，並對我說你的身體好軟、好香…』」等
    語，該段言論內容亦經刊登於同年月8日中國時報；嗣又於
    接受TVBS記者訪問時指稱：「邱毅要跟我比什麼，我人格比
    他高尚，他是性侵，拜託你，差不多一點好不好」等語，該
    段內容並於同年月31日於電視、網路播放，嚴重侵害伊之名
    譽權。為此，爰依民法第184條第1項、第195條第1項侵權行
    為之法律關係，求為命上訴人應將如附件所示內容之道歉啟
    事，以半版之版面，刊登於中國時報、聯合報、自由時報、
    蘋果日報（下稱中國時報等四大報）頭版三日之判決。（原
    審判決上訴人應在中國時報等四大報全國版頭版版頭下方以
    高15公分、寬20公分之版面，刊登道歉啟事一天，而駁回被
    上訴人其餘請求。上訴人就其敗訴部分提起上訴。被上訴人
    就其敗訴部分則未據上訴，非本院審理範圍）。並答辯聲明
    ：駁回上訴。
二、上訴人則以：廖先聆與伊以電話通話時，確有稱被上訴人在
    TVBS 李豔秋辦公室及皇膳餐廳男廁，未經其同意強抱或親
    吻之。伊就此除對廖先聆之陳述予以質疑、詢問，經廖先聆
    解釋外，復至皇膳餐廳察看男女廁現場情況，而被上訴人95
    年8月29日於臺灣臺北地方法院檢察署（下稱臺北地檢署）
    亦自承被上訴人與廖先聆間確有接吻及其二人曾同時出現皇
    膳餐廳男廁所之情事，可見伊之陳述，均有所據。再者「強
    抱入懷裡」、「嘴巴親下去」等行為，該當於刑法強制猥褻
    行為，依據性侵害犯罪防治法第2條之規定屬性侵害犯罪，
    伊據此稱被上訴人性侵，與性侵害防制法之定義並無不符。
    故伊係於查證後，認有相當理由認定廖先聆之陳述為真實始
    發表言論，主觀上無誇大渲染之侵權情事，亦無侵權行為之
    故意或過失。而被上訴人係屬知名政治人物，且為中華民國
    立法委員，其私德自可受公評且與公共利益有關之事項，其
    個人名譽對言論自由應為較高程度之退讓，故伊自無須負侵
    權行為損害賠償責任。又縱認伊有不法侵害被上訴人名譽權
    之情事，惟兩造皆為知名政治人物，相關刑事判決理由結果
    復經媒體揭露報導而為大眾所周知，則被上訴人之名譽應已
    回復，被上訴人請求伊於新聞紙刊登道歉啟事，非屬回復名
    譽之適當方式，應無理由等語，資為抗辯。
    並上訴人聲明：
    (一)原判決不利於上訴人部分廢棄。
    (二)上開廢棄部分，被上訴人第一審之訴駁回。
三、經查，本件(一)上訴人於95年8月6日在「TVBS2100全開講」電
    視節目中公開陳稱：「邱毅你是男人嗎？性侵害就性侵害…
    」等語。(二)上訴人後於接受獨家報導記者訪問時復稱：「…
    廖先聆提到之前邱毅和她去一間魚翅餐廳，…他就拉我進去
    男廁所，…整個把我往他懷裡抱，嘴巴就親下去了，…」等
    語，該段言內容並經刊登於同年月18日出刊之獨家報導雜誌
    。(三)上訴人另於接受中國時報記者訪問時再稱：「…前中國
    小姐廖先聆向他求助表示：在TVBS大樓內李艷秋辦公室，邱
    毅對我性侵，並對我說你的身體好軟、好香…」等語，該段
    內容亦刊登於同年月8日中國時報。(四)上訴人又於接受TVBS
    記者訪問時指稱：「邱毅要跟我比什麼，我人格比他高尚，
    他是性侵，拜託你，差不多一點好不好」等語，該段內容經
    播放於同年月31日之電視、網路。(五)被上訴人以上訴人上揭
    言論侵害其名譽為由，對上訴人提起妨害名譽刑事告訴，經
    臺北地檢署檢察官提起公訴（96年度偵續字第105號），原
    審刑事庭以96年度易字第2088號刑事判決上訴人誹謗罪，上
    訴人不服提起上訴，亦經本院97年度上易字第1197號判決駁
    回上訴確定。(六)兩造95年間均為立法委員等情，為兩造所不
    爭執，且有95年8月6日、95年8月8日中國時報節本、（95年
    8 月18日）獨家報導雜誌節本、95年8月31日TVBS網路新聞
    、台北地院96年度易字第2088號刑事判決附原審卷第7-22頁
    可憑，並經本院依職權調閱臺北地檢署96年度偵續字第105
    號偵審卷查核屬實，洵堪認定。
四、兩造之爭點及論斷：被上訴人主張上訴人分別於上開時地發
    表各該言論，並經新聞媒體及報章雜誌公開刊登或播放，嚴
    重侵害被上訴人之名譽權，應負侵權行為損害賠償責任等情
    ，為上訴人所否認，並以前揭情詞置辯。是本件兩造之爭點
    厥為：上訴人所為是否故意或過失不法侵害被上訴人之名譽
    權，如是，被上訴人請求上訴人於新聞紙刊登道歉啟事，有
    無理由等項，茲論述如下：
（一）按言論自由為人民之基本權利，憲法第11條有明文保障，
      國家應給予最大限度之維護，俾其實現自我、溝通意見、
      追求真理及監督各種政治或社會活動之功能得以發揮。惟
      為兼顧對個人名譽、隱私及公共利益之保護，法律尚非不
      得對言論自由依其傳播方式為合理之限制（司法院大法官
      會議釋字第509號解釋參照）。又民法上名譽權之侵害非
      即與刑法之誹謗罪相同，名譽有無受損害，應以社會上對
      個人評價是否貶損作為判斷之依據，苟其行為足以使他人
      在社會上之評價受到貶損，不論其為故意或過失，均可構
      成侵權行為，而其行為不以廣佈於社會為必要，僅使第三
      人知悉其事，亦足當之（最高法院90年台上字第646 號判
      例意旨參照）。而是否有以強暴、脅迫、恐嚇或其他壓抑
      被害人之性自主決定權等方法，而為性交或猥褻之行為，
      在我國社會常係作為評價他人品格是否高尚、完整之依據
      之一，此就經人民選舉代表人民行使立法權立法委員而言
      尤甚。是上訴人於前揭時間公開發表上述言論指摘被上訴
      人有對訴外人廖先聆為性侵害之行為，並經新聞媒體公開
      刊登或播放，衡諸社會通常觀念，自足使被上訴人在社會
      上之評價受到貶損。是被上訴人主張其因上訴人上開行為
      名譽受損，核非無據。
（二）次按涉及侵害他人名譽之言論，可包括事實陳述與意見表
      達，前者具有可證明性，後者則係行為人表示自己之見解
      或立場，無所謂真實與否。惟事實陳述本身涉及真實與否
      之問題，倘行為人就事實陳述之相當真實性，未盡合理查
      證之義務，依其所提證據資料，在客觀上不足認其有相當
      理由確信為真實者，該不實之言論，即足以貶損他人之社
      會評價而侵害他人之名譽。於此情形，縱令所述事實係出
      於其疑慮或推論，亦難謂有阻卻違法之事由，並應就其因
      故意或過失，不法侵害他人之名譽，負侵權行為之損害賠
      償責任。又民法上名譽權之侵害雖與刑法之誹謗罪不相同
      ，惟刑法就誹謗罪設有處罰規定，該法第310條第3項規定
      「對於所誹謗之事，能證明其為真實者，不罰。但涉於私
      德而與公共利益無關者，不在此限」；同法第311條第3款
      規定，以善意發表言論，對於可受公評之事，而為適當之
      評論者，亦在不罰之列。蓋不問事實之有無，概行處罰，
      其箝制言論之自由，及妨害社會，可謂至極。凡與公共利
      益有關之真實事項，如亦不得宣佈，其於保護個人名譽，
      不免過當，而於社會之利害，未嘗慮及。故參酌損益，乃
      規定誹謗之事具真實性者，不罰。但僅涉及私德而與公共
      利益無關者，不在此限。又保護名譽，應有相當之限制，
      否則箝束言論，足為社會之害，故以善意發表言論，就可
      受公評之事，而適當之評論者，不問事之真偽，概不予處
      罰。上述個人名譽與言論自由發生衝突之情形，於民事上
      亦然。是有關上述不罰之規定，於民事事件即非不得採為
      審酌之標準。準此，上訴人於前揭時間公開發表上述言論
      指摘被上訴人有對訴外人廖先聆為性侵害之行為，因涉及
      立法委員之品德操守而攸關全民利益，非僅涉及私德，應
      認與公共利益有關，且屬可受公評之事。惟上訴人仍應舉
      證證明其已善盡合理查證義務，且為適當之評論，始得解
      免侵權行為責任。
（三）本件上訴人辯稱伊已盡合理查證義務，無非以：廖先聆確
      有於電話通話時，稱被上訴人在TVBS李豔秋辦公室及皇膳
      餐廳男廁，未經其同意強抱或親吻之，伊復至皇膳餐廳察
      看男女廁所現場情況、且伊亦打電話予台北市政府警察局
      松山分局東社派出所（下稱東社派出所）主管協助廖先聆
      就此事亦向警局報案為據，並提出臺北地檢署95年8月29
      日偵查訊問筆錄、95年9月11日勘驗筆錄、96年5月4日勘
      驗筆錄、97年2月15日審判筆錄（附原審卷第116-151頁）
      為憑，惟查：
  １、臺北地檢署95年9月11日勘驗之錄音光碟中，廖先聆固稱
      ：「…小小開會的辦公室…他把我整個人摟在懷裡，把我
      強抱入懷裡…」、「…未經我允許，就直接拉我右手，把
      我拉進男廁所。」、「…就把我往他懷裡抱，嘴巴親下去
      ，我大叫『哇』就衝出來…」等語（原審卷第116、121頁
      ），惟審諸錄音光碟中女子主要係在向對話之男子（上訴
      人）說明其護照及身份證遭被上訴人轉交涉成豐吸金案之
      王益洲之女友一個多月，其懷疑王益洲盜用其身份證，以
      其為人頭吸金，請上訴人幫忙處理此事，全程對話內容並
      未稱被上訴人對其為性侵害，亦未請上訴人處理被上訴人
      對其「抱」、「吻」之事（原審卷第116-124頁），此徵
      諸廖先聆於上訴人稱「坦白講，他兩次抱你、強吻你，這
      樣的動作，這個就夠他受了。」等語時，稱「我們這樣會
      轉移焦點。」（原審卷第123頁），益證廖先聆並無意張
      揚此事。況廖先聆於與上訴人之對話中，除提及被上訴人
      對伊「抱」、「吻」之事外，就被上訴人主動追求伊、伊
      亦鼓勵被上訴人追求，雙方電話連繫頻繁，並多次聚餐，
      被上訴人對外甚或表示伊為其女友之事，亦陳述甚詳，例
      如「他那時要追我，我也跟他說不想走演藝圈…」、「…
      他追我…」、「…如果你（指被上訴人）真的喜歡我，我
      要看出的你耐心還有你的表示。」、「5月25日皇膳老闆
      娘問邱委員說她是不是你女朋友，邱委員還微笑點頭，害
      我不知要怎麼下台…」、「…邱毅還跟我說，別的女人都
      那麼主動，為什麼你這樣，我說這就是我與眾不同的地方
      ，也就是你喜歡我的地方，我如果跟別的女孩一樣，相信
      你也不稀罕了，那你真的喜歡我，應該要發揮你名字的『
      毅』力來追我。」、「他每次打電話給我，都說…我就跟
      他說，你先陪我…照顧我…他（指被上訴人）說先聆我追
      你追成這樣，你還要我怎樣…」等語（原審卷第118、121
      、122、123頁），足見上訴人就被上訴人與廖先聆間有交
      往之事，非無知悉之可能。而交往中男女之肢體觸碰互動
      ，或未盡於事前經對方同意，然與以強暴、脅迫、恐嚇或
      其他壓抑被害人之性自主決定權等方法，為性交或猥褻之
      行為尚屬有間。再參諸上訴人於聽取廖先聆之陳述後，即
      對廖先聆表示，被上訴人對廖先聆所為兩次摟抱、強吻之
      動作，算是性騷擾（原審卷第123頁），益證上訴人就廖
      先聆向其陳述之前開行為，與性侵害應有差別，非無所悉
      ，則上訴人就被上訴人是否以強暴、脅迫、恐嚇或其他壓
      抑廖先聆性自主決定權之方法，為性交或猥褻之行為，自
      有另行先向被上訴人查證之義務與必要，以釐清事實真相
      。倘其未查證清楚究為性侵害或性騷擾前，率依廖先聆個
      人片面之陳述，即逕行認定被上訴人之行為係性侵害，而
      對外發布，自難認已盡查證之能事。本件上訴人並未在其
      單方面接受廖先聆之片面陳述後，直接向被上訴人查證等
      情，為其所不爭執（本院卷140頁），據此可知上訴人疏
      未顧及被上訴人與廖先聆間確有交往之事實，遽僅擷取廖
      先聆所述之「抱」、「吻」情事，即率指被上訴人對廖先
      聆有性侵害之行為，自不能徒憑上訴人有先向廖先聆詢問
      之事實，而得認其已盡合理查證之義務。
  ２、又訴外人廖先聆於95年7月15日固曾有向東社派出所報案
      之情事，惟廖先聆當日係就其於95年5月25日將其護照、
      台胞證及身份證委託被上訴人更新，但遭被上訴人轉交涉
      成豐吸金案之王益洲之女友一個多月，為恐其證件遭王益
      洲冒用，故先行報案備查，此有報（備）案紀錄可參（臺
      北地檢署95年度他字第5534號卷第60頁），與被上訴人有
      無性侵害之事無涉，上訴人執之抗辯伊已盡合理查證義務
      云云，要無可取。
  ３、另上訴人辯稱伊曾至皇膳餐廳察看男女廁所現場情況云云
      ，並舉臺北地檢署96年5月4日勘驗筆錄為憑。惟上開勘驗
      筆錄為臺北地檢署檢察官受理96年度偵查字第2116號妨害
      名譽案至皇膳餐廳勘驗所製作，無從證明上訴人曾至皇膳
      餐廳察看男女廁所現場位置，況縱認其所述屬實，惟僅憑
      被上訴人與廖先聆至皇膳餐廳用餐及該餐廳男女廁距離之
      遠近之事實，尚無法據此推知性侵害犯罪行為之構成要件
      事實，自不足使人就被上訴人有以強暴、脅迫、恐嚇或其
      他壓抑廖先聆之性自主決定權等方法，而為性交或猥褻行
      為一事產生確信。至於被上訴人固於95年8月29日在臺北
      地檢署偵查庭陳稱：伊一開始不瞭解廖先聆的過去，有可
      能與之交往，故曾接吻過一次，亦曾與廖先聆至皇膳餐廳
      用餐等語，但其同時陳稱伊在皇膳餐廳並未強吻廖先聆，
      皇膳餐廳為開放空間，廁所門是活動的沒有鎖，不可能對
      廖先聆性侵害等語（原審卷第140頁），足徵被上訴人與
      廖先聆縱有於皇膳餐廳共同進餐，亦無法證明被上訴人有
      性侵害行為之事實。本件依上訴人所提證據資料，在客觀
      上均不足認其有相當理由確信「被上訴人有性侵害行為」
      一事為真實，而上訴人未盡合理查證之義務即公開發表前
      揭言論，確足以貶損被上訴人之社會評價而侵害他人之名
      譽，自難謂有阻卻違法之事由。是上訴人抗辯伊已盡合理
      查證之義務云云，核無可採。
（四）次按所謂過失，乃應注意能注意而不注意即欠缺注意義務
      之謂。構成侵權行為之過失，係指抽象輕過失即欠缺善良
      管理人之注意義務而言。行為人已否盡善良管理人之注意
      義務，應依事件之特性，分別加以考量，因行為人之職業
      、危害之嚴重性、被害法益之輕重、防範避免危害之代價
      ，而有所不同。倘行為人於發表言論前業經合理查證，而
      依查證所得資料，有相當理由確信其為真實者，應認其已
      盡善良管理人之注意義務而無過失，縱事後證明其所發表
      之內容與事實不符，亦不能令負侵權行為之損害賠償責任
      。惟為兼顧個人名譽法益之保護，倘其未加合理查證即率
      予發表，則難謂其無過失，如因而不法侵害他人之名譽，
      即應負侵權行為損害賠償責任。本件上訴人為前揭公開言
      論以明確之用語具體敘述人名、地點指稱被上訴人對廖先
      聆性侵害之事實前，既未先向被上訴人詢問以為查證，廖
      先聆亦僅稱上訴人對其有未事前經其許可之摟抱、親吻行
      為，但並未指述被上訴人上開行為係以強暴、脅迫、恐嚇
      或其他壓抑其性自主決定權之方式所為，而情侶互動、單
      方騷擾與性侵害並不相同，上訴人僅憑廖先聆所稱各語、
      皇膳餐廳察看男女廁現場位置、廖先聆報案紀錄等資訊，
      衡之常情，尚無從據以推認被上訴人對廖先聆有性侵害之
      事實，已如前述，再參諸：前揭上訴人與訴外人廖先聆之
      對話錄音於95年7月28日經訴外人蔡啟芳向媒體披露（95
      年7 月29日自由時報節本附臺北地檢署95年度他字第5534
      號卷第67頁）後，被上訴人已多次對外澄清，否認性侵害
      之事，且其於95年8月8日對上訴人提出妨害名譽之刑事告
      訴（刑事追加告訴狀附臺北地檢署95年度他字第6236號卷
      第1頁），並於東森新聞中公開澄清及表示已對上訴人提
      告（東森新聞95年8月8日12時許新聞畫面光碟勘驗筆錄附
      原審卷第127頁），上訴人繼於同日亦召開記者會表示歡
      迎被上訴人提告（95年8月8日17時許TVBS -N新聞之新聞
      畫面光碟勘驗筆錄附原審卷第128、129頁），則其於被上
      訴人公開否認性侵害之事後，仍未詳加查證，續於接受中
      國時報記者訪問時再稱：「…前中國小姐廖先聆向他求助
      表示：在TVBS大樓內李艷秋辦公室，邱毅對我性侵…」等
      語、於接受TVBS記者訪問時指稱：「邱毅要跟我比什麼…
      他是性侵，…」等語，則其公開發表之系爭言論，自難認
      係本於善意之適當評論。又上訴人對外發表上開言論，使
      不特定人得以共見共聞，已致被上訴人在社會上之評價受
      有貶損，名譽受有損害。是上訴人未善盡查證之義務，即
      逕自對外公開發表系爭言論，自有過失。被上訴人就此主
      張上訴人應負侵權行為損害賠償責任，即非無據。
（五）末按被害人名譽權被侵害者，得請求加害人為回復名譽之
      適當處分，民法第195條第1項後段定有明文。而回復名譽
      之適當處分，因法律並未具體規定各種不同之處分方法，
      法院自應斟酌被侵害之情形，予以決定（最高法院56台上
      字第1464 號判決意旨參照）。本件上訴人之系爭言論既
      經前述媒體報導，致造成被上訴人之名譽受損，則被上訴
      人請求上訴人將道歉啟事刊登於平面媒體之全國版頭版，
      以回復其名譽，依上說明，係屬適當之處分。惟上訴人主
      要係因依廖先聆之陳述，且疏未為詳細之查證，始為系爭
      言論，自與蓄意而為之嚴重情形有別，及其係在接受中國
      時報採訪時，方為前述言論。爰審酌上情，認被上訴人請
      求將如附件所示道歉啟事以高15公分、寬20公分之版面刊
      登於中國時報全國版頭版頭下方1天，已足以回復其名譽
      ，在此範圍內准許之。至其請求將道歉啟事以同上方式刊
      登於聯合報、自由時報、及蘋果日報各一天，即無必要，
      不予准許。
五、綜上所述，被上訴人依據侵權行為之法律關係，請求上訴人
    將如附件所示之道歉聲明，以高15公分、寬20公分之版面，
    刊登於中國時報全國版版頭下方1天，為有理由，應予准許
    ，原審就此部分為被上訴人勝訴之判決，核無違誤。上訴意
    旨，仍執陳詞，指摘原判決該部分不當，求予廢棄，為無理
    由，應駁回其上訴。至於被上訴人逾上開範圍之請求，為無
    理由，難予准許。上訴意旨，指摘原判決關此部分不當，求
    予廢棄，為有理由，爰予廢棄，改判如主文第二項所示。
六、本件事證已明，兩造其餘之攻擊或防禦方法及未經援用之證
    據，經本院斟酌後，認為均不足以影響本判決之結果，爰不
    再逐一論駁，併此敘明。
七、據上論結，本件上訴為一部有理由，一部無理由，依民事訴
    訟法第450條、第449條第1項、第79條，判決如主文。
中    華    民    國    100     年   1    月    11    日
                  民事第十庭
                      審判長法  官  張宗權
                            法  官  鄭純惠
                            法  官  周玫芳
正本係照原本作成。
如不服本判決，應於收受送達後20日內向本院提出上訴書狀，其
未表明上訴理由者，應於提出上訴後20日內向本院補提理由書狀
（均須按他造當事人之人數附繕本）上訴時應提出委任律師或具
有律師資格之人之委任狀；委任有律師資格者，另應附具律師資
格證書及釋明委任人與受任人有民事訴訟法第466條之1第1項但
書或第2項（詳附註）所定關係之釋明文書影本。如委任律師提
起上訴者，應一併繳納上訴審裁判費。
中    華    民    國   100    年    1     月    14    日
                            書記官  陳嘉文
附註：
民事訴訟法第466條之1（第1項、第2項）：
對於第二審判決上訴，上訴人應委任律師為訴訟代理人。但上訴
人或其他法定代理人具有律師資格者，不在此限。
上訴人之配偶、三親等內之血親、二親等內之姻親，或上訴人為
法人、中央或地方機關時，其所屬專任人員具有律師資格並經法
院認為適當者，亦得為第三審訴訟代理人。
附件
道歉啟事：
「謹向邱毅先生致歉，本人王世堅連續誣指邱毅對廖小姐性侵，
  造成邱毅困擾與名譽損失，謹以致上最高歉意」